---
title: "Peta Sebaran Proyeksi Gap Pangan & Kebutuhan MBG (2024-2030)"
subtitle: "Visualisasi Geospasial Surplus, Defisit, dan Kebutuhan Komoditas"
author: "Nabil Naufal"
date: "`r format(Sys.time(), '%d %B %Y')`"
output: 
  html_document:
    theme: flatly
    toc: true
    code_folding: show
    fig_width: 16
    fig_height: 9
---

```{r setup, include=FALSE}
knitr::opts_chunk$set(echo = TRUE, warning = FALSE, message = FALSE)
```

## 1\. Persiapan Library & Fungsi Standardisasi

```{r prep}
library(tidyverse)
library(readxl)
library(sf)      # Wajib untuk peta
library(scales)  # Untuk format angka di legend
library(ggplot2) # Wajib untuk visualisasi

# --- FUNGSI STANDARDISASI NAMA PROVINSI ---
# Ini krusial agar nama di Excel cocok dengan nama di Peta (SHP)
fix_nama_provinsi <- function(nama_raw) {
  if(all(is.na(nama_raw))) return(nama_raw)
  nama_raw %>%
    str_to_upper() %>% str_trim() %>% 
    str_remove("^PROVINSI ") %>%
    str_replace_all("KALIMANTAN BERAT", "KALIMANTAN BARAT") %>% 
    str_replace_all("KEPULAUAN", "KEP.") %>%
    str_replace_all("DAERAH ISTIMEWA", "DI") %>%
    str_replace_all("DKI ", "") %>% 
    str_replace_all("^JAKARTA", "DKI JAKARTA") %>%
    str_replace_all("BANGKA BELITUNG", "KEP. BANGKA BELITUNG") %>%
    str_replace_all("PAPUA BARAT DAYA", "PAPUA BARAT DAYA") 
}
```

## 2\. Load Shapefile (Peta Dasar)

```{r load_shp}
path_shp <- "C:/Users/jodia/Downloads/versi2/versi2/batas_provinsi_final.shp"

if(!file.exists(path_shp)) stop("❌ File SHP tidak ditemukan di folder 'versi2'! Cek path folder.")

# Baca SHP
shp_indo <- st_read(path_shp, quiet = TRUE)

# Deteksi otomatis kolom nama provinsi (ambil kolom pertama)
nama_col_prov <- names(shp_indo)[1] 

# Bersihkan nama provinsi di SHP agar match dengan Excel
shp_clean <- shp_indo %>%
  mutate(Provinsi_Join = fix_nama_provinsi(!!sym(nama_col_prov))) %>%
  select(Provinsi_Join, geometry) 

cat(paste("✅ SHP Berhasil dimuat. Menggunakan kolom nama:", nama_col_prov))
```

## 3\. Fungsi Pembacaan Data Excel (Disesuaikan untuk Struktur Header yang Berbeda)

Fungsi ini sekarang lebih *robust* dan akan mengabaikan Baris 1 (`skip_rows = 1`) jika *header* ada di Baris 2, atau `skip_rows = 0` jika *header* ada di Baris 1.

```{r read_excel_func}
read_data_pangan <- function(path, sheet_name, skip_rows) {
  
  # Baca data dengan header (col_names = TRUE) dimulai dari baris yang ditentukan (skip_rows)
  raw_data <- tryCatch({
    read_excel(path, sheet = sheet_name, skip = skip_rows, col_types = "text", .name_repair = "unique_quiet")
  }, error = function(e) { 
    cat(paste("ERROR reading sheet", sheet_name, ":", e$message, "\n")); 
    return(NULL)
  })
  
  if(is.null(raw_data) || ncol(raw_data) < 2) return(NULL)
  
  # Ambil index kolom Provinsi dan Tahun 2024 s/d 2030
  idx_prov <- grep("Provinsi", names(raw_data), ignore.case = TRUE)[1]
  idx_start <- grep("2024", names(raw_data))[1]
  
  if (is.na(idx_prov)) { idx_prov <- 1 }
  
  if (is.na(idx_start)) {
    cat(paste0("⚠️ Warning: Kolom '2024' tidak ditemukan di sheet ", sheet_name, ". Menggunakan kolom data dari index 2.\n"))
    idx_cols <- 2:min(ncol(raw_data), 8) # Asumsi Kolom 2 sampai Kolom 8 adalah data
  } else {
    idx_cols <- idx_start:(idx_start + 6)
    if(max(idx_cols) > ncol(raw_data)) { idx_cols <- idx_start:ncol(raw_data) }
  }
  
  df_temp <- raw_data[, c(idx_prov, idx_cols)]
  
  # Rename Kolom
  tahun_labels <- as.character(2024:(2023 + length(idx_cols)))
  colnames(df_temp) <- c("Provinsi_Raw", tahun_labels)
  
  # PIVOT dan Cleaning
  df_long <- df_temp %>%
    # Filter Baris: Pastikan Kolom Provinsi tidak kosong dan bukan total
    filter(!is.na(Provinsi_Raw) & Provinsi_Raw != "") %>% 
    mutate(Provinsi_Join = fix_nama_provinsi(Provinsi_Raw)) %>%
    filter(!str_detect(Provinsi_Join, "TOTAL|JUMLAH|INDONESIA")) %>% 
    pivot_longer(cols = -c(Provinsi_Raw, Provinsi_Join), names_to = "Tahun_Raw", values_to = "Nilai_Data_Text") %>%
    mutate(
      # KONVERSI BERSIH: Hapus karakter non-angka/non-minus/non-titik dan konversi ke numerik
      Nilai_Data = suppressWarnings(as.numeric(gsub("[^0-9.-]", "", Nilai_Data_Text))), 
      Tahun = paste("Tahun", Tahun_Raw)  
    ) %>%
    select(-Nilai_Data_Text) 
  
  # Cek jika ada provinsi yang hilang
  n_prov_found <- length(unique(df_long$Provinsi_Join))
  if (n_prov_found < 38) {
      cat(paste("⚠️ Warning: Hanya ditemukan", n_prov_found, "provinsi di sheet", sheet_name, ". Cek kembali baris di Excel.\n"))
  }
  
  return(df_long)
}
```

## 4\. Visualisasi Gap (Aktual 2024 dan Proyeksi 2025-2030)

> **Keterangan:** File GAP memiliki *header* yang sudah bersih di Baris 1. Oleh karena itu, kita menggunakan `skip_rows = 0`.

```{r loop_viz_gap, results='asis', fig.width=16, fig.height=8}
# --- PERSIAPAN OUTPUT FOLDER & SUBFOLDER ---
folder_output_gap_base <- "Output_Peta_Gap"
if(!dir.exists(folder_output_gap_base)) { dir.create(folder_output_gap_base) }
dir_2024 <- paste0(folder_output_gap_base, "/Aktual_2024")
dir_proj <- paste0(folder_output_gap_base, "/Proyeksi_2025_2030")
if(!dir.exists(dir_2024)) { dir.create(dir_2024) }
if(!dir.exists(dir_proj)) { dir.create(dir_proj) }

path_excel_gap <- "C:/Users/jodia/Downloads/Kebutuhan Susu dan Beras.xlsx"
sheets_gap <- excel_sheets(path_excel_gap)

# LOOPING PER KOMODITAS
for(komoditas in sheets_gap) {
  
  # 1. BACA DATA LENGKAP (2024-2030) -- MENGGUNAKAN skip_rows = 0
  df_long <- read_data_pangan(path_excel_gap, komoditas, skip_rows = 0)
  if(is.null(df_long)) next
  
  # 2. Split Data
  df_2024 <- df_long %>% filter(Tahun_Raw == "2024")
  df_proyeksi <- df_long %>% filter(Tahun_Raw != "2024")
  
  # 3. Tentukan Limit Warna Maksimum (dari semua data untuk skala konsisten)
  limit_val <- max(abs(df_long$Nilai_Data), na.rm = TRUE)
  if(limit_val == 0 || is.na(limit_val) || !is.finite(limit_val)) limit_val <- 1
  pretty_breaks <- scales::breaks_pretty(n = 5)(c(-limit_val, limit_val))
  final_limit <- max(abs(pretty_breaks))
  
  # --- VISUALISASI 1: 2024 AKTUAL (STANDALONE) ---
  cat(paste0("\n### 🗺️ Peta Gap Aktual 2024: ", komoditas, "\n"))
  map_data_2024 <- shp_clean %>% left_join(df_2024, by = "Provinsi_Join")
  
  p_gap_2024 <- ggplot(data = map_data_2024) +
    geom_sf(aes(fill = Nilai_Data), color = "gray60", size = 0.1) +
    
    scale_fill_gradient2(
      low = "red", mid = "#FFFFFF", high = "blue", # Merah=Defisit, Biru=Surplus
      midpoint = 0,
      limits = c(-final_limit, final_limit),
      na.value = "gray40", 
      labels = comma,       
      name = "Gap (Ton)",
      guide = guide_colorbar(barwidth = 15, barheight = 0.8, title.position = "top", title.hjust = 0.5, frame.colour = "black", ticks.colour = "black")
    ) +
    
    theme_void() +
    labs(
      title = paste("Peta Proyeksi Kebutuhan MBG -", komoditas),
      subtitle = "Warna Lebih Gelap = Kebutuhan Lebih Tinggi (Tahun 2025 s/d 2030"
    ) +
    theme(
      plot.title = element_text(size = 18, face = "bold", hjust = 0.5, margin = margin(b = 10)),
      plot.subtitle = element_text(size = 12, hjust = 0.5, margin = margin(b = 20)),
      legend.position = "bottom", legend.text = element_text(size = 9),
      legend.title = element_text(size = 12, face="bold")
    )
  
  print(p_gap_2024)
  
  # Save
  nama_file_clean <- str_replace_all(komoditas, "[^a-zA-Z0-9]", "_")
  full_path_2024 <- paste0(dir_2024, "/Peta_Gap_2024_", nama_file_clean, ".png")
  ggsave(filename = full_path_2024, plot = p_gap_2024, width = 10, height = 8, dpi = 400, bg = "white")
  cat(paste0("\n✅ **Tersimpan (Aktual 2024):** `", full_path_2024, "`\n"))
  
  # --- VISUALISASI 2: 2025-2030 PROYEKSI (FACET) ---
  if(nrow(df_proyeksi) > 0) {
    cat(paste0("\n### 🗺️ Peta Gap Proyeksi 2025-2030: ", komoditas, "\n"))
    map_data_proyeksi <- shp_clean %>% left_join(df_proyeksi, by = "Provinsi_Join")
    
    p_gap_proyeksi <- ggplot(data = map_data_proyeksi) +
      geom_sf(aes(fill = Nilai_Data), color = "gray60", size = 0.1) +
      
      scale_fill_gradient2(
        low = "red", mid = "#FFFFFF", high = "blue", 
        midpoint = 0,
        limits = c(-final_limit, final_limit),
        na.value = "gray40", 
        labels = comma,       
        name = "Gap (Ton)",
        guide = guide_colorbar(barwidth = 25, barheight = 1, title.position = "top", title.hjust = 0.5, frame.colour = "black", ticks.colour = "black")
      ) +
      
      facet_wrap(~Tahun, ncol = 3) +
      
      theme_void() +
      labs(
        title = paste("Peta Proyeksi Kebutuhan MBG -", komoditas),
        subtitle = "Warna Lebih Gelap = Kebutuhan Lebih Tinggi (Tahun 2025 s/d 2030)"
      ) +
      theme(
        plot.title = element_text(size = 20, face = "bold", hjust = 0.5, margin = margin(b = 10)),
        plot.subtitle = element_text(size = 14, hjust = 0.5, margin = margin(b = 20)),
        legend.position = "bottom", legend.text = element_text(size = 9),
        legend.title = element_text(size = 12, face="bold"),
        strip.text = element_text(size = 14, face = "bold", margin = margin(b = 5))
      )
    
    print(p_gap_proyeksi)
    
    # Save
    full_path_proj <- paste0(dir_proj, "/Peta_Gap_Proyeksi_", nama_file_clean, ".png")
    ggsave(filename = full_path_proj, plot = p_gap_proyeksi, width = 16, height = 8, dpi = 400, bg = "white")
    cat(paste0("\n✅ **Tersimpan (Proyeksi 2025-2030):** `", full_path_proj, "`\n"))
  }
  cat("\n---\n")
}
```

## 5\. Visualisasi Kebutuhan MBG (Aktual 2024 dan Proyeksi 2025-2030)

> **Keterangan:** File KEBUTUHAN memiliki *header* yang valid di Baris 2 Excel. Oleh karena itu, kita menggunakan `skip_rows = 1` untuk melewati Baris 1 yang berisi *metadata*.

```{r loop_viz_kebutuhan, results='asis', fig.width=16, fig.height=8}
# --- PERSIAPAN OUTPUT FOLDER & SUBFOLDER ---
folder_output_kebutuhan_base <- "Output_Peta_Kebutuhan"
if(!dir.exists(folder_output_kebutuhan_base)) { dir.create(folder_output_kebutuhan_base) }
dir_2024_k <- paste0(folder_output_kebutuhan_base, "/Aktual_2024")
dir_proj_k <- paste0(folder_output_kebutuhan_base, "/Proyeksi_2025_2030")
if(!dir.exists(dir_2024_k)) { dir.create(dir_2024_k) }
if(!dir.exists(dir_proj_k)) { dir.create(dir_proj_k) }

path_excel_kebutuhan <- "C:/Users/jodia/Downloads/Kebutuhan Susu dan Beras.xlsx"
sheets_kebutuhan <- excel_sheets(path_excel_kebutuhan)

# LOOPING PER KOMODITAS
for(komoditas in sheets_kebutuhan) {
  
  # 1. BACA DATA LENGKAP (2024-2030) -- MENGGUNAKAN skip_rows = 1
  df_long <- read_data_pangan(path_excel_kebutuhan, komoditas, skip_rows = 0)
  if(is.null(df_long)) next
  
  # 2. Split Data
  df_2024 <- df_long %>% filter(Tahun_Raw == "2024")
  df_proyeksi <- df_long %>% filter(Tahun_Raw != "2024")
  
  # 3. Tentukan Limit Warna Maksimum (dari semua data untuk skala konsisten)
  max_val <- max(df_long$Nilai_Data, na.rm = TRUE)
  if(!is.finite(max_val) || max_val == 0) max_val <- 1
  
  # --- VISUALISASI 1: 2024 AKTUAL (STANDALONE) ---
  cat(paste0("\n### 🗺️ Peta Kebutuhan Aktual 2024: ", komoditas, "\n"))
  map_data_2024 <- shp_clean %>% left_join(df_2024, by = "Provinsi_Join")
  
  p_kebutuhan_2024 <- ggplot(data = map_data_2024) +
    geom_sf(aes(fill = Nilai_Data), color = "gray60", size = 0.1) +
    
    scale_fill_gradient(
      low = "#FFF5F0", high = "#CB181D", # Skala Merah Sequential
      na.value = "gray90", 
      labels = comma,       
      name = "Kebutuhan (Ton)",
      limits = c(0, max_val),
      guide = guide_colorbar(barwidth = 15, barheight = 0.8, title.position = "top", title.hjust = 0.5, frame.colour = "black", ticks.colour = "black")
    ) +
    
    theme_void() +
    labs(
      title = paste("Peta Kebutuhan Aktual Tahun 2024 -", komoditas),
      subtitle = "Warna Lebih Gelap = Kebutuhan Lebih Tinggi"
    ) +
    theme(
      plot.title = element_text(size = 18, face = "bold", hjust = 0.5, margin = margin(b = 10)),
      plot.subtitle = element_text(size = 12, hjust = 0.5, margin = margin(b = 20)),
      legend.position = "bottom", legend.text = element_text(size = 9),
      legend.title = element_text(size = 12, face="bold")
    )
  
  print(p_kebutuhan_2024)
  
  # Save
  nama_file_clean <- str_replace_all(komoditas, "[^a-zA-Z0-9]", "_")
  full_path_2024 <- paste0(dir_2024_k, "/Peta_Kebutuhan_2024_", nama_file_clean, ".png")
  ggsave(filename = full_path_2024, plot = p_kebutuhan_2024, width = 10, height = 8, dpi = 400, bg = "white")
  cat(paste0("\n✅ **Tersimpan (Aktual 2024):** `", full_path_2024, "`\n"))
  
  # --- VISUALISASI 2: 2025-2030 PROYEKSI (FACET) ---
  if(nrow(df_proyeksi) > 0) {
    cat(paste0("\n### 🗺️ Peta Kebutuhan Proyeksi 2025-2030: ", komoditas, "\n"))
    map_data_proyeksi <- shp_clean %>% left_join(df_proyeksi, by = "Provinsi_Join")
    
    p_kebutuhan_proyeksi <- ggplot(data = map_data_proyeksi) +
      geom_sf(aes(fill = Nilai_Data), color = "gray60", size = 0.1) +
      
      scale_fill_gradient(
        low = "#FFF5F0", high = "#CB181D", # Skala Merah Sequential
        na.value = "gray90", 
        labels = comma,       
        name = "Kebutuhan (Ton)",
        limits = c(0, max_val),
        guide = guide_colorbar(barwidth = 25, barheight = 1, title.position = "top", title.hjust = 0.5, frame.colour = "black", ticks.colour = "black")
      ) +
      
      facet_wrap(~Tahun, ncol = 3) +
      
      theme_void() +
      labs(
        title = paste("Peta Proyeksi Kebutuhan MBG -", komoditas),
        subtitle = "Warna Lebih Gelap = Kebutuhan Lebih Tinggi (Tahun 2025 s/d 2030)"
      ) +
      theme(
        plot.title = element_text(size = 20, face = "bold", hjust = 0.5, margin = margin(b = 10)),
        plot.subtitle = element_text(size = 14, hjust = 0.5, margin = margin(b = 20)),
        legend.position = "bottom", legend.text = element_text(size = 9),
        legend.title = element_text(size = 12, face="bold"),
        strip.text = element_text(size = 14, face = "bold", margin = margin(b = 5))
      )
    
    print(p_kebutuhan_proyeksi)
    
    # Save
    full_path_proj <- paste0(dir_proj_k, "/Peta_Kebutuhan_Proyeksi_", nama_file_clean, ".png")
    ggsave(filename = full_path_proj, plot = p_kebutuhan_proyeksi, width = 16, height = 8, dpi = 400, bg = "white")
    cat(paste0("\n✅ **Tersimpan (Proyeksi 2025-2030):** `", full_path_proj, "`\n"))
  }
  cat("\n---\n")
}
```




